【裁判字號】    92,簡上,34
【裁判日期】    921128
【裁判案由】    損害賠償
【裁判全文】
臺灣雲林地方法院民事判決  九十二年度簡上字第三四號
    上   訴  人    乙○○
    被 上 訴 人    丙○○
                   甲○○
右當事人間請求損害賠償事件，上訴人對於中華民國九十二年三月二十一日本院虎尾
簡易庭九十一年度虎簡字第一九九號第一審判決提起上訴，本院判決如左：
    主  文
原判決關於駁回上訴人後開第二項之訴部分及除確定部分外訴訟費用之裁判均廢棄。
右廢棄部分，被上訴人丙○○、甲○○應各給付上訴人新台幣壹萬伍仟參佰柒拾參元
。
其餘上訴駁回。
第一審  (除確定部分外)及第二審訴訟費用由被上訴人負擔百分之八，餘由上訴人負
擔。
    事  實
甲、上訴人方面：
一、聲明：求為判決：(一)原判決關於駁回上訴人後開第二項之訴部分廢棄。(二)被
    上訴人丙○○、甲○○應各給付上訴人新台幣  (下同)十九萬二千四百二十三元
    五角。(三)第一、二審訴訟費用由被上訴人負擔。
二、陳述：除與原判決記載者相同，予以引用外，補稱：
(一)本院九十一年度執字第三四八六號上訴人與被上訴人間清償債務執行事件，被上
    訴人丙○○、甲○○應各給付上訴人甘藷地租九千六百五十四台斤，兩人合計一
    萬九千三百零八台斤，折合一萬一千五百八十四點八公斤，被上訴人依執行法院
    之命令，於民國九十一年六月十三日下午三時許提出甘藷，並轉交雲林縣虎尾鎮
    農會保管。依據雲林縣虎尾鎮農會九十一年七月二十四日虎農信字第九一三九三
    號函及所附蔬菜共同運銷價款結算表之記載，該農會於保管五日後倒出檢驗，有
    五千七百六十四點八公斤之甘藷變質腐壞，其餘五千八百二十公斤經變賣，扣除
    包裝等費用一萬一千六百九十六元，淨得價金一萬一千六百三十四元，執行法院
    於九十一年八月二日通知上訴人領取，上訴人未依限前往領取，該價金業經執行
    法院於九十二年七月四日予以提存。
(二)證人即出售甘藷予被上訴人之李清陣到庭證稱：「在連續採收兩天提交法院前，
    甘藷田曾被大雨浸泡過兩天，為趕交法院時間及節省人工，所以未分級包裝，以
    密不透風之塑膠飼料袋，約裝四百包，每包三十公斤左右，以大卡車載運到法院
    門口，經虎尾鎮農會人員抽驗其中一包後，隨即轉運至農會倉庫走廊堆疊在一起
    ，因為甘藷最怕悶熱，搬運時更忌碰撞損傷，所以堆放兩三天後就會變質腐壞」
    ；證人即雲林縣虎尾鎮農會承辦人員蔣清彬到庭證稱：「債務人提出甘藷，未分
    級包裝，農會專賣蒜頭、花生，對於甘藷之知識，非其專長，所以無法鑑定甘藷
    品質等級，因此將未分級包裝之甘藷均視為中等品質。提出當天僅抽驗其中一包
    ，其餘未檢驗，仍以債務人之原包裝，堆放兩三天後，保管工人即已聞到甘藷腐
    壞異味，後來倒出整理，裝在可通風透氣防止碰撞之紙箱內，直至變賣完畢」各
    云云。依此，可見被上訴人為節省人工費用，並未分級包裝，且在氣溫高達攝氏
    三十度以上之情形下，仍以塑膠飼料袋包裝含水分甚多之甘藷，其搬運過程更可
    能碰撞甘藷，以致在兩三天內變質腐壞達五千七百六十四點八公斤，幾近一半。
(三)依行政院農業委員會農業試驗所嘉義農業試驗分所九十二年一月二十九日農試嘉
    農字第○九二○○○○一六七號函所載，在室溫攝氏十五度及相對濕度百分之八
    十五下，甘藷應可儲藏一個月以上，但若在三十度高溫或裝置在透風不佳之飼料
    袋內，或以外力碰撞或藥物浸泡等條件下，甘藷將會在短期內開始腐爛變質，且
    自九十一年六月十三日被上訴人提出給付，至九十一年七月七日未腐壞之甘藷全
    部售罄，長達二十五日之久，足徵若以通風透氣並防止碰撞之紙箱包裝，被上訴
    人所給付之甘藷應可保存一個月以上而不致腐壞。本件被上訴人不以紙箱而以塑
    膠飼料袋包裝甘藷，以致所給付之甘藷迅速腐壞，自應依民法第二百二十條規定
    ，就其故意或過失之行為，負債務不履行責任。又債務人之代理人或使用人，關
    於債之履行有故意或過失時，債務人應與自己之故意或過失，負同一責任，民法
    第二百二十四條定有明文。本件被上訴人及執行法院與雲林縣虎尾鎮農會間，其
    法律關係應係為履行債務之委任代理關係，則雲林縣虎尾鎮農會未善盡保管責任
    ，以致甘藷腐壞，被上訴人亦應就該農會之故意或過失行為，負債務不履行責任
    。
(四)證人蔣清彬證稱：「債務人提出之甘藷，未分級包裝，故視為中等品質之物   (
    二級品以上) 予以驗收，倒出後依照市場公認之等級批發價格出賣。」證人李清
    陣於原審證稱：「甘藷等級分為三種，當日所交付甘藷均為二級品 (像雞蛋與香
    蕉之大小-此實為市場公認之三級品底線)，並無一級品  (像鵝蛋以上之大小-此
    實為市場公認之二級品底線) ，至於像手指頭大小，有被蟲咬到或瑕疵之物之三
    級品則予剔除。」於第二審則證稱：「當日所交付甘藷，雖無特大級，但是一級
    品二級品約各半，交台北市場分特大、上、中 (二級)、下 (瑕疵)四級」等語。
    按給付物僅以種類指示者，依法律行為之性質或當事人之意思不能定其品質時，
    債務人應給以中等品質之物，為民法第二百條第一項所明定。本件依雲林縣虎鎮
    農會所提出蔬菜共同運銷價款結算表之記載，以每公斤二元售出者有一千零八十
    公斤，以每公斤三元售出者有一千一百四十公斤，以每公斤三‧五元售出者有三
    百公斤，以每公斤四元售出者有一千八百公斤，以每公斤五元售出者有九百公斤
    ，以每公斤八‧三三三元售出者有六百公斤，惟依行政院農業委員會所公佈之農
    場價格，九十一年六月中等品質之甘藷為每公斤七‧○四元，兩相比較，顯見被
    上訴人所提出之甘藷大多低於中等品質，證人蔣清彬、李清陣證稱被上訴人所提
    出者為中等品質之甘藷云云，應無可採。準此，足認被上訴人並非依債之本旨實
    行提出給付，依民法第二百三十五條前段規定，應不生提出之效力，從而上訴人
    自得拒絕受領而不負受領遲延之責任。
(五)被上訴人提出給付之甘藷，其中五千七百六十四點八公斤因可歸責於被上訴人之
    事由而變質腐壞，另五千八百二十公斤低於中等品質，其給付不符債之本旨，兩
    者均屬不完全給付，上訴人自得依民法第二百二十七條不完全給付之規定，請求
    損害賠償。又依行政院農業委員會所公佈之零售價格，九十一年六月中等甘藷都
    市零售價格為每公斤三三‧二二元，依此計算，被上訴人丙○○、甲○○應各賠
    償上訴人十九萬二千四百二十三元五角。
三、證據：除援用原審所提出之證據外，另提出本院九十二年度存字第五六○號提存
    通知書及九十二年七月十七日雲院慶九十一執己字第三四八六號函各一件為證，
    並聲請本院向雲林縣政府函查雲林縣斗六市消費市場甘藷之零售價格，暨訊問證
    人蔣清彬、李清陣。
乙、被上訴人方面：
一、聲明：求為判決：(一)上訴駁回。(二)第二審訴訟費用由上訴人負擔。
二、陳述：除與原判決記載者相同，予以引用外，補稱：
    本件被上訴人提出給付之甘藷係向中盤商李清陣所購得，乃中等品質之甘藷，執
    行法院亦認定確屬中等品質之甘藷無訛，而交付雲林縣虎尾鎮農會保管，並通知
    上訴人前往領取，其給付符合債之本旨，至嗣後部分甘藷腐壞，乃上訴人受領遲
    延所致，自不應令被上訴人負其責任。又以往被上訴人給付上訴人甘藷地租，均
    係按中盤商向農民收購之價格折算現金給付，上訴人主張依零售價格計算損害賠
    償金額，並不合理。
三、證據：除援用原審所提出之證據外，另聲請訊問證人李清陣。
丙、本院依職權調閱本院九十一年度執字第三四八六號清償債務執行事件卷宗。
    理  由
一、上訴人主張：本院九十一年度執字第三四八六號清償債務執行事件，伊依執行名
    義之記載，請求被上訴人丙○○、甲○○各給付伊甘藷九千六百五十四台斤，合
    計一萬九千三百零八台斤，被上訴人於九十一年六月十三日下午三時許，依執行
    法院之命令，提出台農六十六號甘藷以為給付，因伊並未到場領取，乃由執行法
    院將該批甘藷交付雲林縣虎尾鎮農會保管，嗣後該批甘藷腐壞九千六百零八台斤
    ，另九千七百公斤  (折合五千八百二十公斤)，於九十一年六月二十六日至同年
    七月七日間，經雲林縣虎尾鎮農會分批售出，得款二萬三千三百三十元，扣除包
    裝等費用，賸一萬一千六百三十四元。惟被上訴人提出給付之甘藷並未達中等品
    質，不符債之本旨，復因被上訴人及其代理人或使用人雲林縣虎尾鎮農會包裝、
    搬運及保管之不當，致部分甘藷腐壞，伊自得拒絕受領而不負受領遲延之責，並
    得依不完全給付之規定，按九十一年六月零售價格每公斤三三‧二二元計算，請
    求被上訴人賠償伊所受之損害等情，依民法第二百二十七條規定，求為命被上訴
    人丙○○、甲○○各給付伊十九萬二千四百二十三元五角之判決 (原審判決駁回
    上訴人請求執行法官杭起鶴、雲林縣虎尾鎮農會給付及被上訴人連帶給付部分，
    未據上訴，已告確定)。
二、被上訴人則以：其等依執行法院命令提出給付之甘藷，係以每台斤三‧二元之代
    價，向中盤商李清陣購得，乃屬中等品質之甘藷，業經執行法院確認無訛，難謂
    其等之給付不符債之本旨。且其等提出給付後，因上訴人未到場受領，該批甘藷
    遂由執行法院交付雲林縣虎尾鎮農會保管，惟上訴人仍未依通知前往領取，嗣後
    部分甘藷腐壞，係上訴人受領遲延所致，自不應令其等負責。又前此其等未以實
    物支付地租時，均係依中盤商向農民收購之價格換算現金給付，上訴人主張依零
    售價格計算損害賠償金額，顯屬過高，並不合理等語，資為抗辯。
三、經查：本院九十一年度執字第三四八六號上訴人與被上訴人間請求清償債務執行
    事件，依據執行名義之記載，被上訴人丙○○、甲○○應各給付上訴人甘藷九千
    六百五十四台斤，被上訴人依執行法院所發命令，於九十一年六月十三日下午三
    時許提出台農六十六號甘藷以為給付，經執行法院認定品質及數量均符合債之本
    旨，惟上訴人並未依通知到場受領，復因該批甘藷數量龐大，保管不易，乃委由
    雲林縣虎尾鎮農會保管，逾期上訴人仍未前往領取，終致其中部分甘藷腐壞，僅
    賸五千八百二十公斤  (折合九千七百台斤)，由雲林縣虎尾鎮農會於九十一年六
    月二十六日至同年七月七日間分批售出，扣除費用，淨得一萬一千六百三十四元
    ，嗣因上訴人經通知始終未前往領取出售所得價金，執行法院已於九十二年七月
    四日將該筆價金提存等事實，為兩造所不爭執，並有上訴人提出之本院九十二年
    度存字第五六九號提存通知書及九十二年七月十七日雲院慶九十一執己字第三四
    八六號函各一件可稽，復經本院調閱上開執行事件卷宗查明無誤，堪信為實在。
四、按給付物僅以種類指示者，依法律行為之性質或當事人之意思不能定其品質時，
    債務人應給以中等品質之物，民法第二百條第一項定有明文。查本件被上訴人應
    給付上訴人甘藷，核屬種類之債，而被上訴人係因兩造間有耕地三七五租約經判
    決命給付上訴人甘藷，既無能依法律行為之性質定其品質之情形，且兩造間對於
    應給付甘藷之品質並無協議，亦難謂能依當事人之意思定其品質，則被上訴人給
    以中等品質之甘藷即已符合法律規定。又所謂給以中等品質之物，品質特別不良
    或有瑕疵之物固不屬之，惟亦非必需給以品質特別優良之物。本件被上訴提出給
    付之甘藷，經執行法院認定屬於中等品質之甘藷，且證人李清陣於原審證稱：「
    (甘藷之等級)一級像鵝蛋以上大，沒有瑕疵；二級像鴨蛋與香蕉之間大小；三級
    像手指頭大，或是有被蟲咬或部分腐爛瑕疵‧‧‧  (我賣給被上訴人的甘藷是)
    二級品。」於本院審理時復證稱：「如果要到台北賣的話，就分為特大級、上級
    、二級，最差的還有一個下級的，這是太小或有毛病的甘藷，本件交付的甘藷都
    是二級以上‧‧‧特大級的比較少，至於上級與二級則大概各一半」等語，足見
    被上訴人提出給付者並無特別小之甘藷，亦無被蟲啃咬或腐爛有毛病之甘藷，應
    認合乎中等品質之要求。上訴人在被上訴人提出給付後始終未曾親眼目睹該批甘
    藷，徒以嗣後雲林縣虎鎮農會出售之價格不及行政院農業委員會公佈之價格，不
    顧行政院農業委員會所公佈者並非雲林縣虎尾地區之價格，暨在毫無強制力之下
    各地區之價格難免有所差異，即遽謂被上訴人提出給付之甘藷非屬中等品質，尚
    無可採。
五、按債權人對於已提出之給付，拒絕受領或不能受領者，自提出時起，負遲延責任
    ；在債權人遲延中，債務人僅就故意或重大過失，負其責任，民法第二百三十四
    條及第二百三十七條定有明文。如上所述，本件被上訴人提出給付者為中等品質
    之甘藷，已符合債之本旨，上訴人固無受領之義務，惟其拒絕受領或不能受領，
    仍應負受領遲延之責任，上訴人辯稱其毋庸負受領遲延責任云云，要無足取。又
    民法第百二十六條第一項及第二項固規定：「因可歸責於債務人之事由，致給付
    不能者，債權人得請求賠償損害。」「前項情形，給付一部不能者，若其他部分
    之履行，於債權人無利益時，債權人得拒絕該部之給付，請求全部不履行之損害
    賠償。」且種類之債一經提出給付，即告特定，而有發生給付不能之可能。惟本
    件部分甘藷腐壞，其餘甘藷之給付難謂於上訴人無利益，從而受託保管之雲林縣
    虎尾鎮農會依執行法院之命令，出售九千七百台斤未腐壞之甘藷，並經執行法院
    將價金提存，自足使該部分債之關係消滅。上訴人就此部分主張被上訴人應負債
    務不履行之損害賠償責任云云，委無可採。
六、按債務人之代理人或使用人，關於債之履行有故意或過失，債務人應與自己之故
    意或過失負同一責任，為民法第二百二十四條前段所明定。本件上訴人提出給付
    ，上訴人受領遲延，在上訴人受領遲延中，被上訴人原應自負保管之責，其不自
    行保管，而依執行法院之指示，將甘藷交由雲林縣虎尾鎮農會保管，其彼此之間
    發生委任關係，堪認雲林縣虎尾鎮農會為被上訴人之使用人，被上訴人就雲林縣
    虎尾鎮農會關於債之履行之故意或過失，應與自己之故意或過失負同一責任。又
    證人蔣清彬到場證稱：「  (本件甘藷)運到虎尾鎮○○路銷部的倉庫前的走道上
    (屋簷下)，照原來的包裝堆放，沒有將袋子打開，也沒有特別處理，袋子是塑膠
    袋，有用塑膠繩縫住袋口，但並沒有完全密封‧‧‧我當時剛好去農訓協會受訓
    ，六月二十一日星期五結訓，六月二十四日才回去農會上班‧‧‧我回去上班的
    時候就有聞到異味，月底左右就開始腐壞」等語，且依上訴人提出之行政院農業
    委員會農業試驗所嘉義農業試驗分所九十二年一月二十九日農試嘉農字第○九二
    ○○○○一六七號函所載，甘藷若在室溫攝氏十五度、相對濕度百分之八十五下
    ，應可儲藏一個月以上，但若在三十度高溫或裝置在透風不佳之飼料內，或以外
    力碰撞或藥物浸泡等條件下，會在短期內開始腐爛變質，則雲林縣虎尾鎮農會既
    非以低溫儲藏之方式保管本件甘藷，復因承辦人員前往他處受訓，而未在執行法
    院所定五日保管期限屆滿後，立即著手出售，亦未採取其它防免腐壞之措施，自
    難謂無重大過失，從而被上訴人就此即應與其自己之重大過失負同一責任。又此
    部分甘藷因腐壞已給付不能，依前所述，上訴人請求被上訴人賠償損害，於法洵
    無不合。至其賠償之金額，依本件已售出者共九千七百台斤，得款二萬三千三百
    三十元計算，每台斤售價約二‧四元，另參諸雲林縣政府所提供之九十一年全期
    公有耕地實物折征代金標準價格，甘藷每公斤五元  (即每台斤三元)，本院認以
    被上訴人購買本件甘藷之價格即每台斤三‧二元計算賠償金額，最為適當。至於
    上訴人所主張之零售價格，恆須另支出工資及使用場所之費用等成本，以之計算
    賠償金額，難謂適當。準此，本件被上訴人丙○○、甲○○應賠償上訴人之金額
    各為一萬五千三百七十三元 (9608x1/2x3.2，未滿一元部分四捨五入)。
七、綜上所述，上訴人依債務不履行之規定，請求被上訴人各給付一萬五千三百七十
    三元，為有理由，應予准許。逾此範圍，非有理由，應予駁回。原審就上開應准
    許部分，為上訴人敗訴之判決，尚有未洽，上訴意旨求予廢棄改判，為有理由，
    爰由本院予以廢棄改判如主文第二項所示。至於上訴人之請求不應准許部分，原
    審為上訴人敗訴之判決，經核於法並無不合，上訴意旨求予廢棄改判，為無理由
    ，應駁回其上訴。
八、據上論結，本件上訴為一部有理由，一部無理由，依民事訴訟法第四百三十六條
    之一第三項、第四百五十條、第四百四十九條第一項、第七十九條、第八十五條
    第一項前段，判決如主文。
中      華      民      國    九十二    年     十一     月    二十八    日
                            臺灣雲林地方法院民事第一庭
~B審判長法官  蕭守田
~B法      官  蔣得忠
~B法      官  春生
右為正本係照原本作成。
本件不得上訴。
中      華      民      國    九十二    年     十一     月    二十八    日
~B法院書記官  彭文章


司法院資訊處製作；財團法人民間司法改革基金會備份。
